【裁判字號】    96,訴,642
【裁判日期】    970229
【裁判案由】    偽造有價證券等
【裁判全文】
臺灣士林地方法院刑事判決               96年度訴字第642號
公  訴  人  臺灣士林地方法院檢察署檢察官
被      告  乙○○
指定辯護人  本院公設辯護人林龍輝
上列被告因偽造有價證券案件，經檢察官提起公訴（96年度偵字
第4325號），本院判決如下：
    主  文
乙○○犯偽造有價證券罪，處有期徒刑壹年拾月，緩刑伍年。偽
造本票（發票人：高水波、發票日：九十五年二月七日、票面金
額：參拾柒萬元、票號TS012202號）壹紙沒收。
    事  實
一、乙○○與甲○○原為舊識，於民國94年11月5 日應甲○○之
    邀，以自己及渠子高睿鴻（檢察官另為不起訴處分）之名義
    ，加入甲○○在臺北縣汐止市○○○街3 巷9 號1 樓住處所
    召集之互助會，約定每人每會為新臺幣（下同）一萬元，採
    內標方式標會，於每月5 日下午2 時許（自95年3 月起，每
    三個月加標1 次）在上址由甲○○主持開標，會期至97年6
    月5 日止，該互助會各會員間言明如1 人以二會入會者，第
    二會需等到過半數會員已投標後始得參與投標，詎乙○○竟
    意圖為自己不法之所有，先向甲○○佯稱渠弟高水波（檢察
    官另為不起訴處分）欲參加該互助會，甲○○不疑有他，而
    允諾以乙○○、高睿鴻、高水波三人名義入會參與競標。乙
    ○○復基於偽造私文書之犯意，於95年3 月5 日在上址，冒
    用高水波之名義，偽簽高水波之署押，偽填投標數額而偽造
    高水波之投標單之準私文書，持而投標行使得標，使甲○○
    及其他活會會員誤信得標人確為高水波而交付互助會款，足
    生損害於高水波及其他活會會員，旋甲○○收齊活會及死會
    會員之會款18萬4300元後，於95年3 月7 日送交會款至乙○
    ○位於臺北縣汐止市○○○路○ 段87號6 樓住處，循慣例要
    求得標人開具本票擔保其後會款之如數交付，乙○○竟謊稱
    已得高水波之授權，意圖供行使之用而當場偽造面額為37萬
    元，發票日為95年2 月7 日，到期日為97年6 月5 日，發票
    人為高水波之本票（票號：TS012202號）一紙並持交甲○○
    行使，致甲○○陷於錯誤而交付會款18萬4300元，嗣因乙○
    ○自95年9 月5 日起即拒不繳納會款，且避不見面，甲○○
    發覺受騙，始悉上情。
二、案經告訴人甲○○訴由臺北縣政府警察局汐止分局報請臺灣
    士林地方法院檢察署檢察官偵查起訴。
    理  由
壹、程序部分：
一、按被告以外之人（包括證人、鑑定人、告訴人、被害人及共
    同被告等）於審判外之陳述雖不符刑事訴訟法第159 條之1
    至之4 等四條之規定，而經當事人於審判程序同意作為證據
    ，法院審酌該言詞陳述或書面陳述作成時之情況，認為適當
    者，亦得為證據；當事人、代理人或辯護人於法院調查證據
    時，知有刑事訴訟法第159 條第1 項不得為證據之情形，而
    未於言詞辯論終結前聲明異議者，視為有前項之同意，同法
    第159 條之5 定有明文。立法意旨在於傳聞證據未經當事人
    之反對詰問予以核實，原則上先予排除。惟若當事人已放棄
    反對詰問權，於審判程序中表明同意該等傳聞證據可作為證
    據；或於言詞辯論終結前未聲明異議，基於尊重當事人對傳
    聞證據之處分權，及證據資料愈豐富，愈有助於真實發見之
    理念，且強化言詞辯論主義，使訴訟程序得以順暢進行，上
    開傳聞證據亦均具有證據能力。查告訴人甲○○於警詢時之
    陳述，雖屬傳聞證據，惟被告於本院審理中表示無爭執（見
    本院97年1 月30日審判筆錄），且迄至言詞辯論終結前亦未
    再聲明異議，本院審酌上開證據資料製作時之情況，尚無違
    法不當及證明力明顯過低之瑕疵，認為以之作為證據應屬適
    當，故逕依刑事訴訟法第159 條之5 規定，認前揭證據資料
    均例外有證據能力。
二、再按被告以外之人於偵查中向檢察官所為陳述，除顯有不可
    信之情況者外，得為證據，同法第159 條之1 第2 項定有明
    文。偵查中對被告以外之人（包括證人、鑑定人、告訴人、
    被害人及共同被告等）所為之偵查筆錄，或被告以外之人向
    檢察官所提之書面陳述，性質上均屬傳聞證據。惟現階段刑
    事訴訟法規定檢察官代表國家偵查犯罪、實施公訴，依法其
    有訊問被告、證人及鑑定人之權，證人、鑑定人且須具結，
    而實務運作時，檢察官偵查中向被告以外之人所取得之陳述
    ，原則上均能遵守法律規定，不致違法取供，其可信度極高
    ，職是，被告以外之人前於偵查中已具結而為證述，除反對
    該項供述得具有證據能力之一方，已釋明「顯有不可信之情
    況」之理由外，不宜以該證人未能於審判中接受他造之反對
    詰問為由，即遽指該證人於偵查中之陳述不具證據能力。查
    告訴人甲○○及證人高水波於檢察官偵查中所為之陳述（見
    第3929號偵查卷第42至44頁、第4325號偵查卷第10至11頁）
    ，其等未曾提及檢察官在偵查時有不法取供之情形，被告或
    辯護人對前開供述得具有證據能力於本院審判時亦表明「無
    意見」（見本院97年1 月30日審判筆錄），依上說明，其等
    於偵查中之證言自具有證據能力。
貳、實體方面：
一、前揭犯罪事實，業據被告乙○○於警詢時、偵查中、本院準
    備程序及審理時供認不諱（見第3929號偵查卷第32至34頁、
    第42至44頁，第4325號偵查卷第11頁，本院96年10月24日準
    備程序筆錄、97年1 月30日審判筆錄），核與告訴人甲○○
    於警詢時指訴及偵查中證述情節相符（見第3929號偵查卷第
    28至31頁、第42至44頁，第4325號偵查卷第10至11頁），並
    經證人高水波於偵查中證述屬實（見第3929號偵查卷第42至
    44頁，第4325號偵查卷第11頁），復有告訴人提出之互助會
    會單影本及面額為37萬元，發票日為95年2 月7 日，到期日
    為97年6 月5 日，發票人為高水波之票號TS012202號本票影
    本各一紙在卷可資佐證（見第3929號偵查卷第20頁、第48頁
    ），足徵被告自白與事實相符。本件事證明確，被告犯行堪
    以認定。
二、按被告行為後，94年2 月2 日修正公布之刑法已於95年7 月
    1 日生效施行，其中第2 條第1 項：「行為後法律有變更者
    ，適用行為時之法律。但行為後之法律有利於行為人者，適
    用最有利於行為人之法律」之規定，係規範行為後法律變更
    所生新、舊法律比較適用之準據法，並非刑法實體法律，自
    不生行為後法律變更之比較適用問題，故刑法修正施行後，
    ，應適用該修正後之第2 條第1 項之規定，依「從舊、從輕
    」之原則比較新、舊法律之適用；又比較新舊法時，應就罪
    刑有關之共犯、未遂犯、想像競合犯、牽連犯、連續犯、結
    合犯，以及累犯加重、自首減輕暨其他法定加減原因（如身
    分加減）與加減例等一切情形，綜其全部罪刑之結果而為比
    較後，再整個適用有利於行為人之法律處斷，不能割裂而分
    別適用有利之條文（最高法院24年上字第4634號、27年上字
    第2615號判例意旨及最高法院95年度第8 次刑事庭會議決議
    參照）。經查：(一)罰金刑部分：被告行為時，刑法第339 條
    第1 項之詐欺取財罪及同法第201 條第1 項之偽造有價證券
    罪，法定刑各得科一千元及三千元以下之罰金，而依被告行
    為時之修正前刑法第33條第5 款規定：「主刑之種類如左：
    五、罰金：一元（指銀元）以上」，換算新臺幣後，為新臺
    幣三元以上。惟被告行為後修正後刑法第33條第5 款係規定
    ：「主刑之種類如下：五、罰金：新臺幣一千元以上，以百
    元計算之」，經比較修正前後關於科處罰金刑之最低刑度規
    定，自應以被告行為時之修正前刑法較有利於被告。(二)關於
    想像競合犯：舊法第55條前段有關想像競合犯之規定為：「
    一行為而觸犯數罪名者，從一重處斷。」修正後則改為：「
    一行為而觸犯數罪名者，從一重處斷。但不得科以較輕罪名
    所定最輕本刑以下之刑。」所增列之文字，為法理之明文化
    ，非屬法律之變更，並無新舊法比較之適用。(三)關於牽連犯
    ：修正前刑法第55條有關「犯一罪而其方法或結果之行為犯
    他罪名者，從一重處斷」之牽連犯規定，業經修正刪除，此
    刪除雖非犯罪構成要件之變更，但顯已影響行為人刑罰之法
    律效果，自屬法律有變更，比較修正前、後之刑法規定，自
    以修正前論以牽連犯一罪，較修正後一罪一罰之數罪有利於
    被告。(四)經綜合比較被告行為後之前揭法律變更，以修正前
    之刑法規定對於被告較為有利，本件自應整體適用修正前刑
    法之相關規定。
三、按已得標之死會會員，依其與會首間之契約，無論何人得標
    ，均有按期繳交會款之義務，故被告乙○○冒用其胞弟高水
    波之名參與競標，對於已得標之死會會員，並無詐欺可言。
    惟依告訴人甲○○為會首起會之互助會會規規定，該互助會
    各會員間如一人以二會入會者，第二會需等到過半數會員已
    投標後始得參與投標，而本件被告為儘快取得多次之得標金
    ，在未經其胞弟高水波之同意下，用其名義向會首及其他活
    會會員詐欺稱該遭冒名之會員已參加互助會，使會首及其他
    活會會員誤以為高水波確有參加，不知全係被告一人冒名參
    加多會，而讓被告之第二會在過半數會員尚未均已投標之前
    即讓被告投標，自屬施用詐術，又被告冒名其弟高水波之名
    義偽造標單標會，其施用詐術亦極為明確，再被告以高水波
    名義得標，會首甲○○按慣例要求得標人開立本票擔保其後
    會款之如數交付後，被告竟偽造本票（發票人：高水波、發
    票日：九十五年二月七日、票面金額：三十七萬元、票號TS
    012202號）一紙持以交付會首甲○○，亦屬施用詐術，均足
    以使會首及其他活會會員陷於錯誤而交付會款。又本件據以
    標會之紙張上有登載投標人之姓名及金額，而依民間互助會
    之習慣該紙張上之記載，足以表示登載名義人擬以上述金額
    標取該合會用意之證明，自為刑法第220 條第1 項之準文書
    。另按文書上之署押，其作用係在表徵署押名義人製作該項
    文書之意，而代理人代理本人為法律行為時，如需製作相關
    文書，只須以本人名義為之即可，並無為本人簽名之必要，
    如代理人係無權代理，並在以本人名義製作之文書上書寫本
    人姓名，在民事上固係效力未定，經本人之承認仍可使之發
    生效力，惟在刑事上是否構成偽造署押、偽造文書之罪責，
    應就其無權代理過程中所製作之文書為形式上之觀察。如代
    理人在該文書上所書寫之本人姓名，僅具識別當事人為何人
    之作用，即非署押之性質；而如可認代理人所書寫之該姓名
    係表彰本人同意之意思，則屬刑法上所定之署押性質，其以
    此項署押而製作之文書自形式上觀察即為本人製作之文書，
    若如該項署押係經授權之代理人所為，即為本人簽名之代行
    ，於法並無不合，然若代理人係未經授權之無權代理人，其
    擅自冒本人為署押並據以製作文書之行為，即屬偽造署押及
    偽造文書。查本件被告向會首表示已得高水波之授權而代理
    開立本票，並將代表高水波同意之「高水波」簽名指印簽蓋
    於「出票人」欄，足見該簽名指印並非僅為識別當事人之作
    用，而具表徵該本票係由高水波本人同意簽發之用意，其以
    此項署押而製作之本票自形式上觀察即為本人製作之本票，
    而被告既未經授權擅自冒簽，則其行為自屬偽造署押無訛。
    核被告以冒名會員名義書寫該冒名會員名字及標息金額競標
    ，偽造依習慣或特約足以表示係會員投標標單之準私文書，
    持以冒標互助會，詐騙會款，又未經本人之同意及授權即偽
    造本人開立本票之行為，係犯刑法第216 條、第210 條、第
    220 條第1 項行使偽造準私文書罪、同法第339 條第1 項之
    詐欺取財罪及同法第201 條第1 項之偽造有價證券罪。被告
    基於單一犯罪之決意，接續施用詐術，依一般社會健全觀念
    ，難以強行分開，在刑法評價上，應視為數個舉動之接續施
    行，合為包括之一行為予以評價，屬接續犯，而為包括之一
    罪。被告單一接續行為，同時詐騙會首及其他活會會員，係
    一行為觸犯數罪名，為想像競合犯，應依刑法第55條之規定
    從一重處斷。又被告在標單上偽造冒名會員名字及其署押之
    行為為偽造準私文書之階段行為，偽造準私文書後復持以行
    使，其偽造之低度行為應為行使之高度行為吸收，均不另論
    罪；又其在本票上偽造高水波署押之行為亦為偽造有價證券
    之階段行為，偽造本票後復持以行使，其行使偽造有價證券
    之低度行為應為偽造之高度行為所吸收，均不另論罪。被告
    所犯上開行使偽造準私文書、詐欺及偽造有價證券三罪間，
    有方法結果之牽連關係，應依修正前刑法第55條後段之規定
    ，從一重之偽造有價證券罪論斷。再被告因獨自負擔沉重家
    計，缺錢花用，一時失慮方致犯本案，且偽造之本票數量僅
    有1 張，其所犯之罪刑與犯罪情節相較，實屬情輕法重，客
    觀上顯可資憫恕，本院認如處以有期徒刑三年之法定最低刑
    度猶嫌過重，應依刑法第59條之規定，減輕其刑（被告行為
    後，刑法第59條雖於95年7 月1 日修正施行，惟該條規定為
    法院就刑之酌減審認標準見解之明文化，非屬法律之變更，
    尚不生新舊法比較適用之問題）。爰審酌被告犯罪之動機、
    目的、手段及犯罪所生危害，與其犯罪後供認犯行之態度，
    並考量其已與告訴人甲○○達成民事和解（見卷附和解書）
    且至今已賠償告訴人新臺幣二十萬元等一切情狀，量處有期
    徒刑一年十月。又被告前未曾受有期徒刑以上刑之宣告，有
    臺灣高等法院被告前案記錄表一份附卷可稽，其因一時失慮
    ，致罹刑章，犯罪後已坦承犯行，知所悔改，經此罪刑之宣
    告，當知所警惕，信無再犯之虞，本院認為所宣告之刑，以
    暫不執行為適當，依新刑法第74條第1 項第1 款之規定（參
    照最高法院95年度第8 次刑事庭會議決議），併予宣告緩刑
    五年，以啟自新。
四、被告偽造之本票（發票人：高水波、發票日：九十五年二月
    七日、票面金額：三十七萬元、票號TS012202號）一紙，係
    偽造之有價證券，不問屬於被告與否，應依刑法第205 條規
    定宣告沒收，而前開本票上偽造之「高水波」署押共二枚（
    含簽名一枚及指印一枚），屬偽造本票之一部分，已因本票
    之沒收而包括在內，爰不另為沒收之諭知。至被告所偽造之
    標單，均未據告訴人及被告提出扣案，且核一般民間互助會
    之習慣，標單通常係於每次開標完後，當場將標單撕毀或丟
    棄，故堪認該標單已滅失，故不另為沒收之諭知，至於該標
    單上偽造之「高水波」署押，自亦不為沒收之諭知，併合敘
    明。
據上論斷，應依刑事訴訟法第299 條第1 項前段，刑法第2 條第
1 項前段、第55條、第216 條、第220 條第1 項、第210 條、第
339 條第1 項、第201 條第1 項、第59條、第74條第1 項第1 款
、第205 條，修正前刑法第55條後段，判決如主文。
本案經檢察官高俊申到庭執行職務。
中    華    民    國    97    年    2     月    29    日
                  刑事第六庭審判長法  官  楊得君
                                  法  官  許永煌
                                  法  官  周明鴻
以上正本證明與原本無異。
如不服本判決應於判決送達後10日內向本院提出上訴狀，其未敘
述上訴之理由者並得於提起上訴後20日內向本院補提理由書 (均
須按他造當事人之人數附繕本)。
                                  書記官  丁梅芬
中    華    民    國    97    年    2     月    29    日
附錄論罪科刑法條：刑法第216 條、第220 條第1 項、第210 條
、第339 條第1 項、第201 條第1 項。
中華民國刑法第216條
行使第 210 條至第 215 條之文書者，依偽造、變造文書或登載
不實事項或使登載不實事項之規定處斷。
中華民國刑法第220條
在紙上或物品上之文字、符號、圖畫、照像，依習慣或特約，足
以為表示其用意之證明者，關於本章及本章以外各罪，以文書論
。
中華民國刑法第210條
偽造、變造私文書，足以生損害於公眾或他人者，處 5 年以下有
期徒刑。
中華民國刑法第339條
意圖為自己或第三人不法之所有，以詐術使人將本人或第三人之
物交付者，處 5 年以下有期徒刑、拘役或科或併科 1 千元以下
罰金。
中華民國刑法第201條
意圖供行使之用，而偽造、變造公債票、公司股票或其他有價證
券者，處3 年以上 10 年以下有期徒刑，得併科 3 千元以下罰
金。


司法院資訊處製作；財團法人民間司法改革基金會備份。
